【裁判字號】    97,消債抗,12
【裁判日期】    971104
【裁判案由】    更生事件之抗告
【裁判全文】
臺灣臺南地方法院民事裁定            97年度消債抗字第12號
抗  告  人  丁○○
即債務人                之5
上列抗告人因消費者債務清理條例聲請更生及保全處分之抗告事
件，對於中華民國97年6月12日本院97年度消債更字第55號民事
裁定提起抗告，本院裁定如下：
    主  文
抗告駁回。
抗告程序費用新台幣壹仟元由抗告人負擔。
    理  由
一、本件抗告意旨略以：
(一)、原審以「…本院經向債務人服務單位（空軍戰術管制聯隊）
    函詢結果，債務人目前仍在職，民國97年5月份薪資實發數
    額為新台幣（下同）49,974元，並有該單位證明書可考，足
    見債務人與債權銀行成立協商後，薪資收入並未減少」、「
    縱認債務人所列必要生活支出及扶養費均為真實，惟該等必
    要之費用支出，於95年8月22日債務人循銀行公會協商機制
    與債權銀行進行協商時即已存在，依理債務人與債權銀行達
    成協議之時，自已就其收入、支出及償債能力為相當週詳之
    考量及計算，參以債務人目前工作收入仍有49,000餘元，並
    未減少，已如前述，可認債務人履行協議之能力並未變動，
    自不容再以協議成立當時已存在之狀況，主張原協議之方案
    窒礙難行，並據為無法履行協議之理由。」等云云而認抗告
    人此協商方案並無履行顯有重大困難之情事可言，駁回抗告
    人之聲請。惟查：抗告人實有不可歸責於己之事由而無法履
    行原協商方案：
  1.按消費者債務清理條例第151條第5項規定，債務人與金融機
    構協商成立者，不得聲請更生或清算。但因不可歸責於己之
    事由，致履行顯有重大困難者，不在此限。原裁定所認債務
    人之父尚為工作之齡、名下尚有不動產及存款、母親名下有
    不動產及薪資收入及債務人之妹、姪女應由債務人之父等人
    共同扶養等，固然為真，惟查：(1)抗告人之祖母（己○○）
    為戶政事務所志工，收入極少，其日常生活支出仰賴其子即
    抗告人之父（戊○○）負擔。(2)抗告人之繼母（楊秋波）為
    越南籍，無工作證，平日打零工所得皆寄回越南娘家補貼家
    用，故自己及其女（乙○○）之生活支出皆仰賴抗告人之父
    （戊○○）負擔。(3)故抗告人之父之扶養人即有母親（己○○）、配偶（楊秋波）、女兒（乙○○）及孫女（丙○○）
    。(4)承上，抗告人之父（戊○○）名下不動產為其自用住宅
    ，含抗告人在內，全家皆設籍該址；抗告人之父（戊○○）
    自抗告人協商毀諾彼時即以打零工維生，收入微薄，原裁定
    所指之存款利息，來自軍公教人員優惠利率18%，每月領息1
    萬4千元左右，抗告人之父以該筆費用補足收入之不足，然
    仰賴扶養之人口眾多，以其收入不足以支付，故需由抗告人
    之收入補貼，支付家庭支出。(5)而抗告人之母有聽障，亦以
    打零工維生，其名下之不動產尚須繳納房貸，故其收入之不
    足，由抗告人補貼。(6)綜上，抗告人扶養費用支出實為必要
    ，況抗告人亦部分負擔上開費用，並未一味地全額支出。
  2.誠如原裁定所述，抗告人之薪資於協商毀諾前後並未減少，
    惟抗告人於未參與債務協商時，每月清償予各家銀行總金額
    將近6萬元，抗告人幾乎是以卡度日，對抗告人而言，銀行
    公會所提出之協商條件，每月繳納35,553元，比原本每月應
    清償之繳納額度少了將近一半，的確是減輕了抗告人之負擔
    ，然當時除宣告破產外，卡債族如欲清理債務，僅能透過該
    協商機制，倘不答應銀行所提出的協商條件，則債務人將面
    對的是各家銀行催理及強制執行，尚有債務計息將回復年息
    20%的脅迫，故資源及財力弱於銀行的債務人，能與銀行斡
    旋的空間實在有限。
  3.承上，本件抗告人於此時空背景下，與銀行成立協商，則抗
    告人之收入，每月清償協商後僅剩13,447元 (00000-00000=
    13447），除支付自己日常所需之外，尚需養家活口，根本
    不足支付，抗告人努力籌錢繳納數期後，終無以為繼，實在
    無力繼續這樣的入不敷出生活，協商條件無法履行並非惡意
    不為，乃因經濟拮据所致。
(二)、聲請更生或清算不合程式或不備其他要件者，法院應以裁定
    駁回之。但其情形可以補正者，法院應定期間先命補正。消
    費者債務清理條例第8條、第2條、第3條及第6條定有明文。
    抗告人為職業軍人，其還債壓力大於一般債務人，抗告人在
    一般及債務協商機制無法清償之情況下，仍積極尋求一個於
    自身能力範圍可負擔之償債管道，以使其債務得以獲得清償
    ，可見抗告人對於其債務償還之決心，故抗告人聲請更生，
    以求其經濟得以獲得復甦。倘本院如認定抗告人所列必要支
    出及費用未達本院公允之心證，亦請予以抗告人調整修正之
    機會，更有助達成更生方案之合意。
(三)、按消費者債務清理條例第1條規定及立法意旨，即在於能使
    不幸陷於經濟上困境之消費者，有重建復甦之機會，並期能
    迅速清理消費者之債務，保障其生存權，並兼顧債權人之利
    益，而達維持經濟秩序及安定社會之效。是以，倘抗告人依
    更生程序清理債務，除可賦予抗告人在經濟上重生復甦外，
    並得保護債權人之權益，更足見債務人應以更生程序為其清
    理債務。綜上所述，抗告人並非惡意不為履行原協商方案，
    為此，請求廢棄原裁定，准許抗告人開始更生程序等語。
二、按債務人與金融機構協商成立者，不得聲請更生或清算，但
    因不可歸責於己之事由，致履行顯有重大困難者，不在此限
    ；本條例施行前，債務人依金融主管機關協調成立之中華民
    國銀行公會會員辦理消費金融案件無擔保債務協商機制與金
    融機構成立之協商，準用前項之規定，消費者債務清理條例
    第151條第5項、第6項分別有明文規定。衡諸債之關係，係
    以當事人間之信賴關係為基礎，為社會經濟組織之重要支柱
    ，故當事人於以法律行為追求自己之利益之際，亦應顧及對
    方之利益，並考量債權債務在社會上之作用，本於誠實及信
    用之原則，行使債權及履行債務。是對於已陷入經濟上困境
    之消費者，若任其於惡性循環之債務窘境中生存，將衍生嚴
    重之社會問題，難以維持安定之社會經濟秩序，故為兼顧債
    權人、債務人雙方之利益，對陷於經濟上困境之消費者，乃
    允其於消費者債務清理條例施行後，得選擇以重建型之更生
    程序或清算型之清算程序清理其債務，藉以妥適調整債務人
    與債權人及其他利害關係人間之權利義務關係，保障債權人
    獲得公平受償，並謀求消費者經濟生活之重建復甦機會。惟
    對於已與金融機構協商成立，或於本條例施行前，已依金融
    主管機關協調成立之中華民國銀行公會會員辦理消費金融案
    件無擔保債務協商機制與金融機構成立協商之債務人，若非
    因不可歸責於己之事由，致履行顯有重大困難，僅係為圖謀
    減免債務，而不為債務之履行，自有違債權契約為誠信契約
    之本旨，故依消費者債務清理條例第151條第6項準用同條第
    5 項前段之規定，不得聲請更生或清算，始能避免肇致道德
    危險。次按聲請更生或清算不合程式或不備其他要件者，法
    院應以裁定駁回之，但其情形可以補正者，法院應定期間先
    命補正，消費者債務清理條例第8條定有明文。
三、經查：
(一)、抗告人前於消費者債務清理條例施行前，依金融主管機關協
    調成立之中華民國銀行公會會員辦理消費金融案件無擔保債
    務協商機制與金融機構於95年8月27日成立協商，當時抗告
    人之無擔保債務總額為2,844,246元，雙方約定抗告人每月
    應償還款項合計為35,553元，抗告人自95年9月10日起開始
    繳款，繳款12期後即未再依約履行等情，已據抗告人提出協
    議書為證，且有台新國際商業銀行97年7月16日函附無擔保
    債務還款計劃在卷足憑，堪信為真實。
(二)、次查，抗告人現任職於空軍戰術管制聯隊，每月實發薪資約
    49,974元，此有空軍戰術管制聯隊在營證明書及空軍第一管
    制報告中隊任職證明書附於原審卷可稽，而審酌我國97年度
    最低生活費標準為每人9,829元，有歷年最低生活費一覽表
    在卷足佐，顯見抗告人每月薪資所得扣除每月基本生活費用
    後之餘額，並非不能履行抗告人依債務協商約定每月應償還
    之款項35,553元。是依抗告人之前揭收入狀況，難謂抗告人
    與金融機構之債權人成立債務協商之後，有因不可歸責於抗
    告人致履行顯有重大困難之事由存在。
(三)、抗告人雖主張其尚須以薪資所得扶養父母、妹妹及姪女，故
    確有因不可歸責於己致履行顯有重大困難之情事云云；惟查
    ：
  1.按受扶養權利者，以不能維持生活而無謀生能力者為限。前
    項無謀生能力之限制，於直系血親尊親屬，不適用之。左列
    親屬，互負扶養之義務：一、直系血親相互間。二、夫妻之
    一方與他方之父母同居者，其相互間。三、兄弟姊妹相互間
    。四、家長家屬相互間。負扶養義務者有數人時，應依左列
    順序定其履行義務之人：一、直系血親卑親屬。二、直系血
    親尊親屬。三、家長。四、兄弟姊妹。五、家屬。六、子婦
    、女婿。七、夫妻之父母。同係直系尊親屬或直系卑親屬者
    ，以親等近者為先。負扶養義務者有數人而其親等同一時，
    應各依其經濟能力，分擔義務。民法第1117條、第1114條及
    第1115條分別定有明文。
  2.審諸抗告人之父親戊○○96年度利息所得為189,513元、薪
    資所得為66,002元，合計為255,515元，且其名下尚有坐落
    台南縣新市鄉房屋2棟、田賦1筆、土地3筆及汽車1輛，財產
    總額為2,568,570元；而抗告人之母親甲○○任職於永暉塑
    膠廠有限公司，月投保薪資為22,800元，名下亦有坐落台南
    市○區○○段土地及房屋各1筆、田賦1筆，財產總額為1,13
    2,895元；此有戶籍謄本、勞保局電子閘門查詢作業被保險
    人投保資料查詢及稅務電子閘門財產所得調件明細表在卷可
    查，足見依抗告人之父親戊○○、母親甲○○之財產及收入
    狀況，並非不能維持生活之人。則抗告人主張其須扶養父母
    親，每月支出扶養費6,000元云云，委非足採。又觀抗告人
    之祖母己○○96年度之利息所得高達359,682元，名下並有
    坐落台南縣新市鄉房屋1棟、田賦11筆之不動產，財產總額
    為9,093,978元，亦有稅務電子閘門財產所得調件明細表附
    卷可參，顯徵抗告人主張其父親戊○○須扶養其祖母己○○
    ，需抗告人補貼扶養費云云，亦不可信。再抗告人之妹妹乙○○（4歲）、姪女丙○○（10歲）之生活所需，揆諸前揭
    規定，應由乙○○、丙○○之直系血親尊親屬（如戊○○或
    己○○）按扶養權利人之需要狀況為扶養，並非抗告人負擔
    扶養義務之對象，且依乙○○、丙○○之直系血親尊親屬之
    經濟能力，亦非無法履行其扶養義務。準此，抗告人之妹妹
    乙○○、姪女丙○○既非抗告人之扶養權利人，亦非抗告人
    於債務協商成立後，得據為有不可歸責於抗告人致履行顯有
    重大困難之事由，則抗告人主張其須為妹妹乙○○、姪女丙○○支出扶養費每月合計約6,000元，其有因不可歸責於己
    致履行債務協商顯有重大困難之情事云云，不足憑採。
四、綜上所述，抗告人於消費者債務清理條例施行前，既已與金
    融機構之債權人依金融主管機關協調成立之中華民國銀行公
    會會員辦理消費金融案件無擔保債務協商機制成立協商，且
    又無因不可歸責於己致履行顯有重大困難之事由，則其聲請
    更生，顯然違背消費者債務清理條例第151條第6項準用同條
    第5項前段之規定，且上開欠缺又屬無從補正。從而，原裁
    定駁回其更生及保全處分之聲請，並無不合。抗告意旨仍指
    摘原裁定不當，求予廢棄另為裁定，為無理由，應予駁回。
五、據上論結，本件抗告為無理由，依消費者債務清理條例第15
    條，民事訴訟法第495條之1第1項、第449條第1項、第95條
    、第78條，裁定如主文。
中    華    民    國    97    年    11   月     4     日
                  民事第三庭    審判長法  官  高榮宏
                                      法  官  王漢章
                                      法  官  張季芬
以上正本係照原本作成。
本裁定不得抗告。
中    華    民    國    97    年    11   月     4     日
                                      書記官  顏惠華


司法院資訊處製作；財團法人民間司法改革基金會備份。
